最高法院刑事判決　　　　　　　九十四年度台上字第二七五號
　　上　訴　人　台灣高等法院台中分院檢察署檢察官
　　被　　　告　丙○○
　　　　　　　　　　　　號
　　　　　　　　乙○○
　　　　　　　　甲○○
上列上訴人因被告等貪污等罪案件，不服台灣高等法院台中分院
中華民國九十二年十一月二十六日第二審更審判決（九十二年度
重上更(五)字第一七五號，起訴案號：台灣台中地方法院檢察署八
十年度偵字第五九三九、六六九一、一０三五一、四八七五、五
三六八、四七五八號），提起上訴，本院判決如下：
    主  文
上訴駁回。
    理  由
按刑事訴訟法第三百七十七條規定：上訴於第三審法院，非以判
決違背法令為理由，不得為之。是提起第三審上訴，應以原判決
違背法令為理由，係屬法定要件。且必須依據卷內資料為具體之
指摘，並足據以辨認原判決已具備違背法令之形式，始屬相當。
本件原判決就檢察官指(一)被告丙○○於民國七十一年間起至七十
八年止，擔任台中縣清水鎮鎮長，為依據法令從事公務之人員，
被告乙○○為鼎隆實業股份有限公司（下稱鼎隆公司）之負責人
，負責對外交易及公共關係，而實際採砂石作業則由乙○○之子
即被告甲○○負責。緣於七十二年、七十三年間鼎隆公司申請在
台中縣大甲溪河床採石，經核准以大甲溪橋上游三百公尺附近為
採石區，惟於七十四年間，因該段河床鐵路橋樑施工，禁止採石
，乃經申請改准於大甲溪出海口附近，以高美段原野地五０－一
一號、田五０－三號等地面積共二點三五公頃為採石區。惟該區
面積不足，且距離鼎隆公司加工場較遠，不敷成本，乙○○、賴
啟助（經原審法院判決無罪確定）、甲○○遂共同意圖為自己不
法之所有，基於概括之犯意，未在核准區採石，而逕於大甲溪橋
下游二千公尺左右距高美堤防約六百公尺之河床中盜採砂石，出
售圖利。七十四年九月、十月間，因颱風來襲河水暴漲，引起清
水鎮高美地區居民之恐慌，乃紛紛提出陳情要求疏浚，惟因疏浚
費用無著，丙○○乃以人民陳情之方式，經台中縣政府及台灣省
水利局核准，由清水鎮公所與鼎隆公司簽訂疏浚工程契約，明定
疏浚地點為大甲溪自大甲溪橋下游一千五百公尺起往河口延長一
千一百五十公尺，疏浚河道底寬為一百公尺，疏浚期限自七十五
年一月一日起至七十七年十二月三十一日止共計三年，每年換約
一次，鼎隆公司必須繳納河川使用費新台幣（下同）二十四萬元
，清水鎮公所則不再撥補任何費用。詎鼎隆公司於取得疏浚權利
後，自七十五年至七十七年之疏浚期限內，除於其公司加工場附
近大甲溪橋下游約二千公尺處大量採石外，從未依契約往海口附
近實施疏浚。而丙○○於委託鼎隆公司疏浚後，亦未指定人員定
期查看疏浚程度及考核疏浚成效，任令鼎隆公司借疏浚之名而採
石圖利。七十七年底疏浚期限將屆前，因採石獲利較豐，鼎隆公
司有意繼續取得疏浚工程，乙○○為使鼎隆公司能繼續採石，乃
託請丙○○幫忙，丙○○明知鼎隆公司於三年期限內，未為實際
疏浚工作，竟基於圖利鼎隆公司之意思應允設法幫忙。丙○○、
乙○○遂基於共同間接圖利鼎隆公司之犯意，於七十七年十一月
間由甲○○提出繼續疏浚之陳情書交予丙○○，以為續約之藉口
，再由丙○○將申請書交予時任同公所建設課課員代理課長之溫
清志（七十八年六月間真除為正式建設課課長），由溫清志交予
同課承辦人員黃銘煜，向台中縣政府及台灣省水利局辦理續約，
其間鼎隆公司申請續約之有關圖說及補正資料，均透過丙○○提
出。七十八年三月二十日台灣省水利局、台中縣政府、清水鎮公
所承辦人員前往會勘，因乙○○認其繼續疏浚設計圖所經之河床
，砂石之含量不高，乃當場要求改繪，經會勘人員同意後，另排
定同年五月十九日複勘，經複勘後乃由清水鎮公所正式函請同意
，因台中縣政府認資料不足，於同年七月三日行文清水鎮公所補
提疏浚作業計畫及施工進度。丙○○乃於同月上旬，將各項資料
交由黃銘煜轉報台中縣政府，經台中縣政府於同年八月八日正式
函文同意。而丙○○為使鼎隆公司取得疏浚權，於七十八年四月
七日明知鼎隆公司之疏浚契約已屆滿，且尚未依法取得疏浚權，
當時亦未委託其他公司或個人疏浚，竟向黃銘煜表示已交由鼎隆
公司繼續疏浚，明知為不實之事項，登載於職務上所掌之公文書
，指示黃銘煜以該繼續疏浚工程已委由鼎隆公司辦理之理由，駁
回於同年二月間及四月間申請辦理疏浚之晨鐘股份有限公司（下
稱晨鐘公司）及華欣工程有限公司（下稱華欣公司）之聲請，以
為行使，足生損害於政府對公共工程之管理及晨鐘公司、華欣公
司取得疏浚之權利。而乙○○、甲○○、賴啟助明知鼎隆公司之
疏浚契約已於七十七年十二月三十一日屆滿，竟共同基於意圖為
自己不法所有之概括犯意，連續自七十八年一月一日起至七十八
年十月一日止，在大甲溪橋下游二千公尺左右距高美堤防約六百
公尺之河床中，以挖土機盜採砂石。及於七十八年十月一日第二
期疏浚契約簽定後，至八十年四月二十五日調查人員會同台中縣
清水鎮地政事務所人員會勘時止，仍在第一期、第二期疏浚契約
所定範圍以外之河床盜採砂石等情。因認被告丙○○涉犯戡亂時
期貪污治罪條例第六條第三款間接圖利及刑法第二百十六條、第
二百十三條之行使公務員登載不實公文書罪嫌。被告乙○○涉犯
戡亂時期貪污治罪條例第六條第三款、刑法第三百二十一條第一
項第四款之結夥三人以上竊盜罪嫌。被告甲○○涉犯刑法第三百
二十一條第一項第四款之結夥三人以上竊盜罪嫌。(二)公訴意旨另
以：被告丙○○、乙○○基於前開圖利鼎隆公司之意思，被告丙
○○要求被告乙○○須交付九十萬元，俾利其向上級政府承辦人
員打通關節，被告乙○○因急於取得繼續疏浚權，亦予應允，而
互就違背職務之行為，期約賄賂。迨至被告乙○○因被告丙○○
已如約使其繼續疏浚，乃於七十八年十月中旬，親持九十萬元之
賄賂交付被告丙○○，而被告丙○○亦予接受，因認被告丙○○
涉犯戡亂時期貪污治罪條例第四條第六款收受賄賂罪嫌，被告乙
○○涉犯同條例第十一條第二項、第一項之行賄罪嫌。經審理結
果，以查無證據足以證明被告等人犯罪，因而撤銷第一審此部分
科刑判決，改判諭知被告等均無罪。已依據卷內資料詳予說明。
從形式上觀察，原判決並無違背法令情形存在。檢察官上訴意旨
略稱(一)、原判決理由認定被告乙○○確實罹患有焦慮性神經症，
被告乙○○謂其於法務部調查局台中縣調查站（下稱調查站）之
自白係因調查人員疲勞訊問之不正方法所致，不具任意性，即非
完全不可採，乙○○前開於調查站之供述是否具有任意性，既有
合理之懷疑，因此乙○○上開自白不具證據能力，自不得作為認
定被告等犯罪之證據。惟查調查站於八十一年十月二日以（）
豐肅字第二八五號函覆稱：「本站因案曾於八十年四月二十五日
下午四時十分約談乙○○到案，至八十年四月二十六日下午三時
十分偵訊完畢，並由本站人員陪同乙○○於八十年四月二十六日
下午三時五十六分到達地檢署接受複訊，許某在本站接受調查期
間，本站人員均在法定範圍內盡調查之責，並注意許某之身體、
精神狀態，務使許某在精神正常狀況下作自由之陳述，本站人員
並無任何不當取供情事」，此項證據何以不足採信？又查卷附調
查人員於八十年四月二十五日對於乙○○所製作之四份調查筆錄
，係針對四項不同事實（分別係調查被告有無向台灣電力公司台
中施工處、丙○○、高美派出所警員、河川警察）而為調查，雖
未記載製作筆錄之起迄時間，惟查四份筆錄內容僅有十一頁，究
須使用多少時間製作？究於何時為之？是否連續訊問？而乙○○
當年五十一歲，是否足以構成疲勞訊問？又查乙○○僅於接受製
作調查筆錄前之八十年二月九日、二月十一日、三月十五日前後
三次至長春診所看診，至九十二年七月十五日再至該診所看診，
病情與八十年二月間差不多等情，業據證人何基梓證述屬實，足
見乙○○之病情輕微，否則其於交保後何以未持續再作治療？是
乙○○於接受調查站調查時之精神狀況，縱患有焦慮性神經症合
併高中性脂肪，是否即不能接受較長時間之訊問？不無疑問，原
審對於上述疑點未予查明，即遽認定被告乙○○所指上開自白係
因調查人員疲勞訊問之不正方法所致，不具證據能力，自有刑事
訴訟法第三百七十九條第十款規定所稱依法應於審判期日調查之
證據而未予調查之違法。(二)、按證人或當事人於案發時之供述較
少權衡其利害得失或受他人干預，依經驗法則較諸事後翻異其案
發之初所為之陳述為可信，此即所謂案重初供，故除有可證明其
後更異之詞與事實相符，或其初供係屬虛偽者外，自不得任意捨
棄初供而不採，鈞院七十三年度台上字第三九九八號刑事判決可
資參照。查清水鎮公所與鼎隆公司簽訂疏浚工程契約，明定疏浚
地點為大甲溪自大甲溪橋下游一千五百公尺起往河口延長一千一
百五十公尺，疏浚河道底寬為一百公尺，疏浚期間自七十五年一
月一日至七十七年十二月三十一日止。惟鼎隆公司於第一期三年
疏浚期間內，除於其原採石地即大甲溪下游二千公尺處大量採石
外，並未依約往海口方向疏浚，經附近居民多次向清水鎮公所抗
議陳情，均未改善之事實，業據乙○○於調查站初訊時供明在卷
，核與證人即應疏浚河段兩旁之居民趙明訓、王隆才、王意、王
西池、王西、王良彩、王章、王壽等八人於八十年四月十五日
於調查站分別供述明確。惟查原審判決以證人趙明訓、王意、王
西池、王良彩、王章、王壽等六人於更(二)審時證稱：「鼎隆公司
事實上有疏浚河道，現已完成，該處已無水患了」等語，而置另
外二位證人王隆才、王西之證言於不論，且未究明鼎隆公司於
何時完成疏浚工程？該工程於何時驗收？該六位證人之證言何以
前後不一？而據為認定鼎隆公司於第一期疏浚期限尚未屆滿，即
完成疏浚工程，則原判決顯有應調查之證據未經調查、判決不載
理由及違反證據法則等之違背法令。(三)、查證人吳昭宜係乙○○
之媳婦，因其負責鼎隆公司之會計業務，對於乙○○向丙○○行
賄九十萬元之事實，知悉內情，其於八十年四月二十六日調查時
證稱：伊公公乙○○要其在公司帳目中登載一筆九十萬元交際費
，其用途則記載為辦理河川疏浚費用，同時亦告訴伊該筆交際費
係由鼎隆公司與秋金公司共同分擔一半等語，衡諸常情，其與乙
○○為翁媳關係，應無捏造事實故為不利乙○○之證言，又若非
真受乙○○之指示，其亦無可能為無中生有，而於公司帳簿為不
實之登載，是其此項證言應屬真實可採。原審未究明乙○○有無
指示吳昭宜前述會計帳簿相關事項之記載？又乙○○所提出作為
沖銷疏浚費用之五張統一發票之面額總額為九十萬四千七百九十
九元，核與帳簿登載之九十萬元不符？原審尚未查明疑點，即認
定：「該證述內容並未指明，該筆金額之具體使用內容為何，而
丙○○自始即堅決否認被訴收受賄賂之事」「依證人吳昭宜之證
述及現金簿、轉帳簿記載內容，既無法令本院確信被告確有期約
或交付九十萬元予丙○○，即令被告提出之資料有上開疑點，亦
不得據之為其等不利認定」，則原判決顯有採證違背經驗法則及
應於審判期日調查之證據而未予調查之違背法令。(四)、查鼎隆公
司為爭取與清水鎮公所簽訂第一期及第二期疏浚河床水路契約，
有關申請所需之各項圖書說明，均由丙○○代為張羅提出，甚至
於要當時之清水鎮公所建設課長溫清志至其鎮長辦公室，拿出「
大甲溪下游河床中央疏浚水道計劃書」資料，並介紹乙○○，稱
乙○○所經營之鼎隆公司有意承辦疏浚業務，乃由溫清志指示饒
榮煌通知鼎隆公司備齊相關文件等情，業據證人溫清志、黃銘煜
、饒榮煌分別證述屬實，足證丙○○自始即主導疏浚工程由鼎隆
公司承包，參以丙○○亦明知乙○○並未依約往海口方向疏浚，
原判決認定丙○○並無圖利鼎隆公司，而置前揭溫清志等三人不
利丙○○之證言於不論，其認定事實有違經驗法則，原判決亦有
理由不備之違法。(五)、查清水鎮公所與鼎隆公司簽訂大甲溪河床
疏浚工程，其第一期疏浚期限係自七十五年一月一日至七十七年
十二月三十一日共計三年，每年換約一次，而第二期疏浚工程契
約係於七十八年九月二十六日訂約。又查證人溫清志、黃銘煜於
法院審理時，法官問以：「原來不是有華欣、晨鐘二家公司在七
十八年申請參與本件工程，為何未通知他們，而駁回他們的申請
？」證人黃銘煜答：「是長官決定，我不知道」「是（丙○○決
定）的」。證人溫清志答：「是（丙○○決定）的，我們不知道
他們如何決定的」等語，核與丙○○於調查筆錄之供述相符，而
駁回華欣、晨鐘二家公司之申請案，嗣後提出第二期之承包商名
單即由鼎隆公司、秋金公司、民峰公司等三家公司參加比價，亦
均由丙○○決定並提出，並均由丙○○決定。而投標金額在六十
萬元以下者，丙○○身為鎮長有尋找三家廠商比價之權，亦據證
人溫清志證稱無誤。據上情以觀，丙○○對於第二期之疏浚工程
及範圍雖無決定權，其權責在省水利局及台中縣政府，惟丙○○
對於經該管機關核准之疏浚工程，則有發包而為比價、議價之權
限，又查於七十七年十二月三十一日第一期疏浚工程契約屆滿後
，並未續訂新契約之事，為丙○○所是認，則清水鎮公所於七十
八年四月七日以七八清鎮字第０三九五０號函駁回華欣公司、晨
鐘公司申請參加在大甲溪下游高美段疏浚水路工程之不實公文函
件，雖係由清水鎮公所秘書李幹決行，惟上開公函之內容既有不
實，似係丙○○為防日後被追究刑責，而交由鎮公所內人員逐級
判行對外發函，由此更足證此駁回之公文係由丙○○主導，縱令
未經其親自批示或經辦，其亦應負教唆偽造文書或為間接正犯之
刑責。(六)、查乙○○於調查站已自白：「鼎隆公司經核准採集砂
石之該二．三五公頃採石區，因面積不足，且距鼎隆公司加工場
較遠，不敷成本，故該公司實際並未在該址採集砂石，而係逕自
在大甲溪橋下游二千公尺左右採石；七十八年一月一日至七十八
年九月三十日該段期間亦然」，乙○○既自承鼎隆公司在大甲溪
橋下游二千公尺左右採石，則乙○○、甲○○父子經營之鼎隆公
司自七十八年一月一日至七十八年九月三十日（即第一期工程契
約屆滿後至第二期契約續訂前），顯係在大甲溪橋下游二千公尺
左右盜採砂石。又證人楊正作證稱：「經與第一期、第二期疏浚
圖比對結果，Ａ３、Ａ２在第一期圖第一年範圍內，Ａ１是在第
一年之邊緣，Ａ４在第一年之上游」「（Ａ１、Ａ２、Ａ３、Ａ
４）這些點都是鼎隆公司挖土機在現場之位置」。惟查八十年四
月間，第一期疏浚工程有無淤積情形？淤積之面積若干？清水鎮
公所有無公文通知鼎隆公司前往疏浚？其疏浚之期間多久？此為
認定被告有無竊盜，應予究明者。原審對於疑點未予究明，即認
為「卷附八十年四月二十五日台中縣調查站調查人員前往會勘之
紀錄、照片、現場錄影帶僅足以證明當時現場之狀況」、「如第
一期疏浚部分於八十年四月間因有淤積情形，鼎隆公司在該處將
阻塞部分予以挖通，致鼎隆公司之四部挖土機在上開Ａ１、Ａ２
、Ａ３、Ａ４位置仍有可能，而本件並無積極證據足認乙○○、
甲○○有在第二期疏浚期間，仍在Ａ１、Ａ２、Ａ３、Ａ４所在
之第一期範圍或其上游將砂石採運竊取他去，是此部分事實，固
足以認乙○○、甲○○有盜採嫌疑，然積極證據之事證，尚屬不
足。」、「上揭公函（見台中縣八十七年一月二十一日八七工水
字第八二四五號函）及土石採取許可證雖未推翻乙○○之自白，
但不能據以證明被告乙○○之自白與事實相符」，據為被告等無
罪之諭知，則原判決顯有認定事實與卷證事實不符及應於審判期
日調查之證據而未予調查之違背法令云云。惟按證據之憑信力如
何，事實審法院依自由心證之原則，本有斟酌取捨之權，苟其取
捨，不違背經驗法則或論理法則，不得任意指為違法，而據為適
法之第三審上訴理由。且我國刑事訴訟法係採自由心證主義，證
據之證明力委由法院自由判斷，並無所謂案重初供原則存在。原
判決已就並無證據證明，被告等人於七十四年間，在大甲溪橋下
游二千公尺左右距高美堤防約六百公尺之河床中盜採砂石；乙○
○、甲○○等人於七十八年一月至九月間，在大甲溪下游二千公
尺處竊取砂石，七十八年十月一日至八十年四月二十五日在簽約
範圍以外竊取砂石；鼎隆公司自七十五年至七十七年之第一期疏
浚期間未依約進行疏濬，丙○○、乙○○有何圖利犯行；丙○○
、乙○○就第二期疏浚工程有圖利及偽造文書犯行；乙○○為獲
取第二期疏浚工程，而與丙○○期約及交付賄賂九十萬元等犯行
，已詳敘其取捨證據及證據證明力判斷之理由，此乃原審審判職
權之合法行使，並無理由不備及採證違背證據法則之情形，自不
得指為違法。再公訴意旨所指「七十七年底疏浚期限將屆前，因
採石獲利較豐，鼎隆公司有意繼續取得疏浚工程，乙○○為使鼎
隆公司能繼續採石，乃託請丙○○幫忙，丙○○明知鼎隆公司於
三年期限內，未為實際疏浚工作，竟基於圖利鼎隆公司之意思應
允設法幫忙。丙○○、乙○○遂基於共同間接圖利鼎隆公司之犯
意，於七十七年十一月間由甲○○提出繼續疏浚之陳情書交予丙
○○，以為續約之藉口，再由丙○○將申請書交予時任同公所建
設課課員代理課長之溫清志（七十八年六月間真除為正式建設課
課長），由溫清志交予同課承辦人員黃銘煜，向台中縣政府及台
灣省水利局辦理續約，其間鼎隆公司申請續約之有關圖說及補正
資料，均透過丙○○提出」等情，係指第二期疏浚契約之簽訂，
丙○○、乙○○涉犯圖利而言。公訴意旨認第一期契約涉犯圖利
，係指鼎隆公司簽約後未依約進行疏濬，丙○○聽任該公司於其
公司加工場附近大甲溪下游約二千公尺處大量採石，非指第一期
簽約過程有何圖利，證人溫清志等人於調查站之供述亦非指第一
期簽約之過程。上訴意旨任意指摘被告等自始即主導簽約，原判
決認定被告等辦理第一期疏浚簽約未圖利鼎隆公司，有理由不備
、採證違背證據法則之違法云云，自非依卷內資料執為指摘之合
法上訴理由。次按刑事訴訟法第三百七十九條第十款所稱應調查
之證據，係指與待證事實有重要關係，在客觀上認為應行調查者
而言。如在客觀上非認定事實及適用法律之證據，即無調查之必
要，自得不予調查。原判決已就被告之自白，雖為證據之一種，
但依刑事訴訟法第一百五十六條第一項規定，被告之自白，須非
出於強暴、脅迫、利誘、詐欺、疲勞訊問、違法羈押或其他不正
之方法，且與事實相符者，始得為證據。依同條第二項規定，被
告之自白，不得作為有罪判決之唯一證據，仍應調查其他必要之
證據，以察其是否與事實相符。其第三項規定被告陳述其自白係
出於不正之方法者，應先於其他事證而為調查。其立法意旨，乃
欲以補強證據擔保自白之真實性，亦即以補強證據之存在，藉之
限制自白在證據上之價值，防止偏重自白，發生誤判之危險。依
上開規定，被告任意性之自白始有證據能力，法院才能採為認定
犯罪事實之裁判基礎，在自白是否出於任意性有疑義時，應先對
自白之任意性為調查，且在心證上無需達於確信程度才能認定，
認定之結果，不利益應歸國家負擔，利益歸被告，亦即依自由證
明程序調查後，法院在心證上雖非達到確信，惟相當程度懷疑調
查機關使用不正訊問方法時，即應認定證據非出於任意性，被告
自白不具證據能力，而予排除不得作為判決基礎。乙○○於八十
年四月二十六日接受調查站調查時雖自白犯罪，然其確實罹患有
焦慮性神經症，已據其提出八十年五月六日台中縣沙鹿鎮長春診
所出具之診斷書影本附卷為證。證人即該長春診所之診治醫師何
基梓並於原審證稱：「焦慮性神經症是一種神經官能症，高中性
脂肪係指血脂肪指數達三八０（正常值為一五０以下），此症狀
主要為頭痛、後頸部酸痛、頭重、失眠、焦慮不安、不易治癒，
如有精神壓力，即會復發」，「（如經長時間訊問，會有何反應
？）不容易忍受那壓力，此病會再發生」，「乙○○於八十年二
月九日、二月十一日、三月十五日前後三次受診，該年三月十五
日後，病尚未治好」，「九十二年七月十五日，又到診所看診，
病情與八十年二月間差不多」，可見乙○○於八十年三月十五日
至該長春診所診治後，迨同年四月二十五日接受調查站之調查時
，其上開病症尚未痊癒，其接受長時間之輪番訊問之精神壓力，
仍將復發上開症狀，並參酌乙○○於原審亦稱：「當時調查站有
四人在問，我受不了」，是乙○○於調查站受調查時，受該症狀
之壓抑，難期其能為自由意志之陳述。該調查站雖曾於八十一年
十月二日以（）豐肅字第二八五號函覆「本站因案曾於八十年
四月二十五日下午四時十分約談乙○○到案，至八十年四月二十
六日下午三時十分偵訊完畢，並由本站人員陪同乙○○於八十年
四月二十六日下午三時五十六分到達地檢署接受複訊，許某在本
站接受調查期間，本站人員均在法定範圍內盡調查之責，並注意
許某身體、精神狀態，務使許某在精神正常狀況下作自由之陳述
，本站人員並無任何不當取供情事」，並隨文檢附乙○○親筆簽
名之保密切結書影本及台灣台中地方法院檢察署人犯解到紀錄名
單影本各一紙在卷，上揭保密切結書上有乙○○之簽名蓋章，並
載明「在貴站詢問期間所作之陳述完全出於自由意志」等語。但
乙○○於同日即八十年四月二十六日接受檢察官訊問時，供詞內
容與調查站筆錄內容大相逕庭，除否認有交付九十萬元予丙○○
外，亦未就前開盜採砂石部分為任何供述，就事理而言，乙○○
於調查站之自白如係出於其自由意志，當不致於同日檢察官訊問
時即為此大幅度之轉變。乙○○係於八十年四月二十六日在台灣
台中地方法院檢察署拘留室接受檢察官訊問，且未選任辯護人，
有訊問筆錄記載可考，是其供詞轉變係出自辯護人建議之可能，
應予排除。基於以上理由，乙○○所指上開自白係因調查人員疲
勞訊問之不正方法所致，不具任意性，即非完全不可採，乙○○
前開於調查站之供述是否具有任意性，既有相當合理之懷疑，乙
○○上開自白即不具證據能力，自不得作為認定被告等犯罪之依
據。於理由內詳加敘述，並無違法。至於乙○○於交保後何以未
持續再作治療？乙○○於接受調查站調查時之精神狀況，縱患有
焦慮性神經症合併高中性脂肪，是否即不能接受較長時間之訊問
？顯然不足以動搖原判決所為之論斷，原審未予調查，自不能指
為違法。上訴意旨執此指摘原審調查未盡，亦非合法之上訴理由
。其次原判決並已就鼎隆公司於第一期疏浚期限尚未屆滿，完成
疏浚工程之事實，除經台中縣政府以七十七年七月二十九日七七
府建水字第一三三七四七號函向台灣省水利局第三工程處表示：
「該疏浚案係由清水鎮公所為維護高美地區人民生命財產安全，
並依照貴處實測疏浚計劃圖與合法採石廠商訂立契約書辦理疏浚
工作；疏浚後之效益將原有全部溪水不再集中流向南岸，更發揮
分散大量水流導向中央排洩功能，大大減少對於高美堤防之安全
威脅」等語，並附疏浚中水路及疏浚後水路照片各三幀作為說明
，有該函附於扣案台灣省水利局第三工程處公文卷內可資證明外
，台灣省水利局、台中港務局、台中縣政府、清水鎮公所並派員
於七十八年三月三十日會同勘驗，結論為：「經實地會勘結果所
請疏浚位置大甲溪高美堤防２Ｋ至２Ｋ＋六五０間屬台中港務局
保留區，並經台灣省水利局、、水政字第四七八三九號函
核准由清水鎮公所繼續疏浚完成」等情，有會勘紀錄附於台灣省
水利局第三工程處公文卷內，其會勘結果亦認鼎隆公司確已疏浚
完成。又原審前審並於八十二年六月四日上午會同台灣省水利局
、台灣省水利局第三工程處、台中縣政府工務局及清水鎮公所等
單位前往契約約定疏浚之地點即台中縣大甲溪勘驗結果，水流方
向確因疏浚而改道之事實，有勘驗筆錄及現場略圖附卷可稽，核
與證人即台灣省水利局第三工程處副工程司蘇國治、工程員劉敏
梧、台中縣政府工務局技士李文豐證述相符。而由台灣省水利局
就目前水流之寬度及位置就現場所繪之平面位置圖與未疏浚前之
水流位置圖相互比較結果，水流方向均已依原先預計疏浚之長方
形位置改道，而原來水流位置已變為高灘地等情，並有台灣省水
利局八十二年六月二十八日八二水政字第三八六九號函檢附之大
甲溪下游目前水流之寬度與位置圖一份附卷可稽，亦足證乙○○
所經營之鼎隆公司確有從事疏浚之工程，而其疏浚工程確已在七
十八年初會勘前即已完成，復據分別參與七十八年三月三十日及
同年五月十九日二次會勘之證人即台灣省水利局副工程司林萬銅
，水利局勘測隊長呂學修及台中縣清水鎮公所職員邱慶宗、黃銘
煜於原審前審結證屬實。另原審前審於八十四年三月二十二日及
同年九月一日再次履勘現場結果認該溪南北二邊各有河堤護岸，
目前主河道靠近北側護堤，支河道位於南北護堤中央位置，且溪
流之河床明顯低於二側之河床，有勘驗筆錄在卷可證，並經會同
勘驗之證人王良彩、王隆才、王西池結稱：「鼎隆公司第一期疏
浚工程有按契約在大甲溪橋下游一千五百公尺至二千六百五十公
尺施工」在卷。按當初上開河道需要疏浚係因河水逼近南岸高美
堤防，勘驗時水道已靠近北側護堤，而支流在南北堤防中央，即
水道已無逼近南岸（高美地區位於南岸），疏浚應已達目的，其
中以台灣省水利局、台中港務局、台中縣政府、清水鎮公所派員
於七十八年三月三十日會同勘驗紀錄，尤足證明鼎隆公司於七十
五年一月一日起依契約分三年至七十八年十二月三十一日疏浚上
開河道，應有確實疏浚完成等情，於理由內詳加敘明。上訴意旨
仍謂八十年四月間，第一期疏浚工程有無淤積情形？淤積之面積
若干？清水鎮公所有無公文通知鼎隆公司前往疏浚？其疏浚之期
間多久？原審對於疑點未予究明，遽行判決，亦有職權調查未盡
之違法云云，尚非合法上訴第三審之理由。其他上訴意旨置原判
決根據證據判決無罪所為論斷於不顧，泛詞指摘原判決理由不備
、採證違背證據法則及調查職權未盡，核與前揭得為第三審上訴
理由之法定要件不相適合，其上訴違背法律上之程式，應予駁回
。又乙○○、甲○○被訴結夥三人以上竊盜部分，雖屬刑事訴訟
法第三百七十六條第二款所列之案件，惟於修正刑事訴訟法施行
前原得上訴於第三審法院，且已繫屬於法院，依刑事訴訟法施行
法第五條第一項規定，仍應依施行前之法定程序終結之，附此說
明。
據上論結，應依刑事訴訟法第三百九十五條前段，判決如主文。
中　　華　　民　　國　九十四　年　　一　　月　 二十 　日
                      最高法院刑事第二庭
                          審判長法官  陳　錫　奎
                                法官  洪　清　江
                                法官  李　伯　道
                                法官  洪　昌　宏
                                法官  林　勤　純
      本件正本證明與原本無異
                                      書  記  官
中　　華　　民　　國　九十四　年　　一　　月　二十八　日
                                                      Ｑ
